台灣高等法院台中分院刑事判決　　　　　　　　　　九十年度上訴字第二二六六號
　　上　訴　人　臺灣台中地方法院檢察署檢察官
　　被　　　告　己○○
　　指定辯護人　本院公設辯護人　丁○○
右上訴人因被告偽造有價證券案件，不服臺灣台中地方法院九十年度訴字第一九四六
號中華民國九十年十一月一日第一審判決（起訴案號：臺灣台中地方法院檢察署八十
八年度偵字第二０七四二號），提起上訴，本院判決如左：
    主      文
上訴駁回。
    理      由
一、公訴意旨略以：被告己○○原係縉鴻建設股份有限公司負責人，該公司在台中市
    水湳逢甲地區投資興建十一樓電梯大廈，而告訴人路丙○○於民國八十六年十一
    月、十二月間交付新台幣（下同）八百四十七萬元予被告，以投資上開大廈，利
    潤為上開大廈所賣出四成房屋紅利之百分之二十五。嗣被告未依約給付上述紅利
    ，經告訴人屢為催討，被告遂交付其本人及其經營之另家商邑貿易有限公司（以
    下簡稱商邑公司）暨陳秉良為發票人如附表編號一至六所示之支票共六張予告訴
    人，以返還前開投資款。然上述支票屆期均未獲支付，經告訴人再為催討，被告
    竟意圖供行使之用，於八十七年五、六月間，在「紀偉建」所交付，付款人均為
    台北銀行新莊分行，票號分別為ＳＪ0000000號、ＳＪ0000000號
    （如附表編號七、八所示），且均僅蓋有甲○○印章，金額及發票日皆未填載之
    支票上，未經甲○○同意及授權，自行填載發票日為八十七年六月十五日、八十
    七年六月三十日，金額各為二百萬元，以完成發票程序，並交付告訴人以清償借
    款，詎上述二張支票屆期提示亦因拒絕往來而退票，因認被告涉有刑法第二百零
    一條第一項之偽造有價證券罪嫌（行使偽造有價證券之低度行為，為偽造之高度
    行為所吸收，不另論罪）等語。
二、檢察官上訴意旨略以：(1)證人戊○○即告訴人之配偶於原審時固證稱：被告與朋
    友共同前往證人住處，由被告朋友交系爭二紙支票予被告，被告再轉交予，欲向
    其調現等語，然被告於八十九年四月二十日之答辯狀中供述，該二紙支票係「紀
    偉建」擬向戊○○、路丙○○借款，紀偉建將二紙支票影本委由被告交予路、邵
    二人作為徵信之用，二人所述顯不相符。(2)告訴人路丙○○與證人戊○○之陳述
    不一，其嗣後改口應係和解後迴護被告之詞。(3)縱認被告係自「紀偉建」處收受
    該二紙支票，然該支票之發票人為甲○○，交付支票之人既非甲○○，被告復自
    承伊知悉「紀偉建」乃係地下錢莊之人，年籍不詳，被告主觀上明顯知悉支票應
    係所謂之人頭支票，竟仍填載金額、日期，其涉有偽造有價證券犯行甚明等語。
    訊據被告則否認偽造有價證券犯行，辯稱：伊為縉鴻建設股份有限公司負責人，
    八十六年十一月、十二月間，路丙○○交付投資款八百四十七萬元給伊，伊未依
    約給付紅利，交付之商邑公司及陳秉良為發票人之支票亦未兌現，該甲○○簽發
    ，票號ＳＪ0000000、ＳＪ0000000號支票，係「紀偉建」於八十
    七年五、六月間交給丙○○之夫戊○○，金額是「紀偉建」叫伊填載，「紀偉建
    」係地下錢莊業者，伊積欠地下錢莊四百餘萬元，「紀偉建」要伊以上述二張支
    票調現，伊不知上述二張支票係偽造，也不知是人頭支票等語。
三、本院查：
  (一)被告交付告訴人路丙○○附表編號七、八所示支票，係為清償其欠款，非調借現
    金。
  (1)告訴人路丙○○於八十九年三月十五日之刑事告訴狀內陳明：伊於八十六年十一
、十二月間共向被告投資八百四十七萬元，被告交付附表編號一至六所示支票交
    付告訴人收執，屆期提示均遭退票。另告訴人於八十四年八月八日委託被告保管
    金飾寶石一批，價值二百萬元，屆期未能歸還，遂連同上開投資款項，簽發一千
    萬元之本票由告訴人收執，詎屆期提示仍未支付。其後被告又交付附表編號七、
    八所示支票，屆期再經告訴人提示，仍遭付款人以拒絕往來退票等語，並提出上
    開支票影本八紙、本票影本一紙及退票理由單為證。被告對上開積欠八百四十七
    萬元投資款及交付前揭票據、退票之事實亦均自白在卷。
  (2)被告於附表編號七、八蓋有甲○○印文支票上填載金額及發票日之事實，已據其
    分別於八十八年九月十三日、九十年三月二十二日檢察官偵查訊問時自白在卷，
    核與告訴人於九十年三月六日檢察官偵查訊問時所指：上開支票係被告當面填寫
    金額、日期交付給伊，發票人欄原本即蓋好印章，被告有背書，被告表示該支票
    很穩，是客戶付給他的錢等語及九十年九月十三日原審訊問時所指：「支票他是
    先交給我先生，我先生再交給我的。當時他說支票是姓紀的客戶交給他的」等語
    相符。
　(3)被告雖辯稱：伊交付附表編號七、八支票目的係因伊積欠地下錢莊數百萬元，錢
    莊成員「紀偉建」及其他不詳姓名男子持上開支票要伊向友人調現以清償欠款，
    伊不得已至告訴人家中，由「紀偉建」拿出上開支票，伊填載金額，向告訴人之
    配偶戊○○調借現款云云，證人戊○○亦附和其說，於原審調查時證稱：被告與
    其朋友於八十七年五月間至伊家找伊，上述二張支票係其朋友交給被告，被告再
    轉交給伊，當時係要向伊調現，後因欠伊債務就用來抵債，有無當場書寫日期、
    金額伊已忘記，己○○好像有欠其朋友錢，當時路丙○○未在場，伊收受支票後
    才交給路丙○○等語，再於本院調查時證稱：被告當時係表示要再借錢，支票係
    小紀拿出來的，金額是被告填載的，日期部分不是被告填載的，伊覺得小紀來者
    不善，被告好像被索債等語。查：I證人戊○○就被告是否在系爭支票上填載發
    票日一節，證詞前後不一，亦與後述被告之自白不符。II被告於八十八年九月十
    三日檢察官訊問時供稱：「（問：甲○○的支票你如何來的？）一個朋友紀偉建
    交給我的，當時他拿空白支票給我，說任我自己填寫」「（問：你沒有經過甲○○的同意，就填寫支票之金額、日期是犯偽造有價證券罪，有何答辯？）沒有意
    見」「（問：甲○○的印鑑何人所蓋？）紀偉建拿支票給我時，印鑑就已蓋好，
    我只填寫金額、日期」等語，再於九十年三月二十二日檢察官偵查時供稱：甲○○之支票係紀偉建交付給伊，並叫伊填載金額及日期，伊將支票交付路丙○○等
    語，完全無隻字片語言及遭脅迫之事，證人所云道上人物一節是否屬實實有疑義
    。III告訴人前開告訴內容，即指出被告係因附表編號一至六支票退票後始交付附
    表編號七、八支票已見前述。告訴人及其配偶戊○○雖於八十九年四月十九日與
    被告簽訂和解書，告訴人於九十年九月十三日原審訊問時仍陳稱：「支票他是先
    交給我先生，我先生再交給我的。當時他說支票是姓紀的客戶交給他的」「他是
    當場填寫支票日期及金額，印章已經蓋好了。他交給我先生時我有在場，他有跟
    我和解，一個月還三萬元，現在還了六萬元」等語，證人所稱，交付支票時告訴
    人不在場一節與告訴人及被告上開自白亦不相符。Ⅳ被告既已積欠告訴人八百多
    萬元未能清償，事理上，告訴人或其配偶如何再借予四百萬元。Ⅴ依證人所陳，
    上開支票既係綽號小紀之道上人物提出，透過被告向伊調現，證人既已收下支票
    ，竟非但未調取現款，反以之為被告低債之用，不合常理殊甚。是被告此部分辯
    解，即難採信。
  (二)無積極證據證明發票人甲○○無授權填載系爭支票之事實
  (1)證人甲○○經原審及本院多次傳喚均未到庭。「紀偉建」亦因乏年籍等資料，而
    無法傳喚。惟犯罪事實應依證據認定之，無證據不得推定其犯罪事實，刑事訴訟
    法第一百五十四條定有明文。而所謂認定犯罪事實之證據，係指足以認定被告確
    有犯罪行為之積極證據而言，該項證據自須適合於被告犯罪事實之認定，始得採
    為斷罪資料。是就證據法則言，須積極證明甲○○無授權被告在系爭支票上填載
    發票日及金額之事實，而非為以積極證據證明甲○○確有授權之事實。
  (2)告訴人於八十七年十二月二十二日檢察官偵查指稱：被告去買人頭票等語，再於
    原審訊問時指稱，被告於交付支票之初，曾表示支票是姓紀的客戶交給他的等語
    ，參酌被告於八十八年九月十三日檢察官訊問時供稱：「（問：甲○○的支票你
    如何來的？）一個朋友紀偉建交給我的，當時他拿空白支票給我，說任我自己填
    寫」「（問：甲○○的印鑑何人所蓋？）紀偉建拿支票給我時，印鑑就已蓋好，
    我只填寫金額、日期」等語及檢察官上訴意旨所指，被告知悉系爭支票為人頭支
    票等語綜合觀之，本院無法排除被告係向「紀偉建」其人購買人頭支票以資塘塞
    告訴人之索討債務，既曰人頭支票，在事理上即無法排除甲○○為謀私利，授權
    「紀偉建」輾轉授權被告填載上開支票之可能，此項疑義所生利益應歸被告享有
    。
四、按為訴訟上證明之資料，須通常一般之人均不致於有所懷疑，而得確信其為真實
    之程度者，始得據為有罪之認定。倘其證明尚未達於此一程度，而有合理性懷疑
    存在時，即不得遽認被告犯罪。又，刑事訴訟之被告依法並無自證無罪之義務，
    若控罪所憑之積極證據，在生活經驗上尚不足以排除其他有利被告之合理推斷，
    致不足以證明犯罪事實時，仍不能因被告否認犯罪之辯解不成立，資為無視積極
    證據不足之理由，通觀最高法院七十六年度台上字第四九八六號、三十年上字第
    四八二號、三十年上字第一八三一號等判例所持一貫見解，不難明瞭。綜上所述
    ，本件公訴人所憑之證據，無論直接或間接證據，均尚未達於一般之人均可得確
    信，而無合理之懷疑存在之程度，本院亦查無其他確切証據，足以証明被告確應
    負本件罪責，被告之犯行尚屬不能証明。原審以不能證明被告犯罪，而依刑事訴
    訟法第三百零一條第一項規定，諭知無罪之判決，經核認事用法，並無不合，檢
    察官上訴意旨認應就被告予以論罪科刑，而指摘原判決不當，經查為無理由，應
    予駁回。
五、台灣台中地方法院檢察署另以該署八十九年度偵續一字第十七號被告偽造文書案
    件與本案有裁判上一罪關係，請求併案審理等情，惟本件事實被告既受無罪判決
    ，則與併辦部分即無裁判上一罪關係可言，應另行由檢察官依法偵辦，併此敘明
    。
六、據上論斷，應依刑事訴訟法第三百六十八條，判決如主文。
本案經檢察官乙○○到庭執行職務。
中      華      民      國      九十一  年      三      月      二十    日
                                臺灣高等法院臺中分院刑事第四庭
                                      審判長法　官　洪　耀　宗
                                            法　官　江　德　千
                                            法  官　劉　登　俊
右正本證明與原本無異。
檢察官得上訴。
如不服本判決應於收受送達後十日內向本院提出上訴書狀，其未敘述上訴之理由者並
得於提起上訴後十日內向本院補提理由書（均須按他造當事人之人數附繕本）。
                                            書記官　鄧　智　惠
中      華      民      國      九十一  年      三      月      二十一  日
                                                                        Ａ
附表
┌──┬───┬───────────┬────────┬──────┐
│編號│發票人│  付      款     人   │   發  票  日   │  金   額   │
├──┼───┼───────────┼────────┼──────┤
│ 一 │己○○│台中市第十一信用合作社│八十七年四月二日│一百三十萬元│
│    │      │逢甲分社              │                │            │
├──┼───┼───────────┼────────┼──────┤
│ 二 │己○○│    同      右        │八十七年五月五日│五十萬元    │
├──┼───┼───────────┼────────┼──────┤
│ 三 │商邑公│彰化商業銀行南屯分行  │八十七年四月五日│一百五十六萬│
│    │司    │                      │                │元          │
├──┼───┼───────────┼────────┼──────┤
│ 四 │己○○│台中市第十一信用合作社│八十七年三月十日│一百二十萬元│
│    │      │逢甲分社              │                │            │
├──┼───┼───────────┼────────┼──────┤
│ 五 │己○○│    同      右        │八十七年三月二十│一百二十萬元│
│    │      │                      │日              │            │
├──┼───┼───────────┼────────┼──────┤
│ 六 │陳秉良│台新國際商業銀行台中分│   （未記載）   │二百七十一萬│
│    │      │行                    │                │元          │
├──┼───┼───────────┼────────┼──────┤
│ 七 │甲○○│台北銀行新莊分行      │八十七年六月十五│二百萬元    │
│    │      │                      │日              │            │
├──┼───┼───────────┼────────┼──────┤
│ 八 │甲○○│    同      右        │八十七年六月三十│二百萬元    │
│    │      │                      │日              │            │
└──┴───┴───────────┴────────┴──────┘
                                                                     Ａ
